【裁判字號】    88,重訴,1996
【裁判日期】    890413
【裁判案由】    清償債務
【裁判全文】
臺灣臺北地方法院民事判決  八十八年度重訴字第一九九六號
    原        告  中興商業銀行股份有限公司
    法  定代理人  甲○○
    訴  訟代理人  己○○
                  丁○○
                              .
    被        告  協和育樂股份有限公司
                              .
    兼法定代理人  乙○○      住台北縣新莊市○○里○○街八二巷十五弄十五號四
                              .
    被        告  丙○○      住台北市○○區○○路四段三二五號十樓
                  戊○○      .
    共        同
    訴  訟代理人  李威廷律師
                  陳怡貞律師
右當事人間清償債務事件，本院判決如左：
    主    文
被告應連帶給付原告新台幣肆仟貳佰玖拾萬元及如附表所示利息及違約金。
訴訟費用由被告連帶負擔。
本判決於原告以新台幣壹仟肆佰參拾萬元供擔保後，得假執行。但被告於假執行程序
實施前，以新台幣肆仟貳佰玖拾萬元或同面額之臺灣土地銀行可轉讓定期存單為原告
預供擔保，得免為假執行。
    事    實
甲、原告方面：
  一、聲明：如主文第一項所示，及願供擔保請准宣告假執行。
  二、陳述：
    （一）被告協和育樂股份有限公司（下稱協和公司）於民國八十四年十二月二十
          二日至原告所屬中山分行辦理支票存款帳戶（帳號：000000000
          000號），嗣協同被告戊○○、丙○○任連帶保證人向原告借款新台幣
          （下同）五千萬元，並簽立借據及保證書，約定借款期限至八十六年十月
          二十八日，惟屆期被告協和公司尚無力清償借款，另邀同被告乙○○、戊○○、丙○○與原告簽訂增補契約。詎被告協和公司屆期仍未依約履行債
          務，經催討亦未果，為此，請求判如訴之聲明。
    （二）對被告抗辯之陳述：
        １按消費借貸，因金錢或其他代替物之交付而生效力，民法第四百七十五條
          固規定消費借貸款因金錢或其他代替物之交付而生效力，然所謂交付，並
          不限於親手授受，若借用人與貸與人間另有合意，由貸款人將借款存入借
          款人之活期存款戶，並已存入時，即發生交付效力，民法第四百七十五條
          定有明文，最高法院七十五年台上字第一五八八號判決參照。而原告於八
          十四年十二月二十八日即將借貸之款悉數撥入被告協和公司帳戶，應已生
          交付借款之效力，消費借貸契約自已生效。
        ２嗣被告協和公為換取付款人為臺灣銀行支票，簽發面額五千萬元支票將原
          告前所交付借款自帳戶內領出，再將換取之以原告所屬中山分行為發票人
          臺灣銀行支票存入中國信託商業銀行股份有限公司帳戶，此乃被告協和公
          司資金運用，尚難據以辯稱原告已將借款以轉帳方式收回。況被告協和公
          司借款後尚按期返還本金及利息達二年之久，足徵被告所辯實為無稽。
        ３被告辯稱系爭消費借貸為通謀虛偽意思表示，應屬無效。然就有利於己之
          事實應負舉證之責，惟被告迄未能舉證證明兩造就系爭借貸契約如何為非
          真意之表示。
        ４次按銀行不得經營未經中央主管機關核定之業務；有左列情事之一者，處
          新台幣十五萬元以上一百八十萬元以下罰鍰：一、違反第二十一條、第二
          十二條或第五七條規定者，銀行法第二十二條、第一百二十九條分別定有
          明文。又「被上訴人公司經營信用卡業務，有無經主管機關核准，乃屬行
          政上之問題，不能以此即謂在私法上所訂契約無效，且核其契約內容，亦
          無違反公序良俗之處，故非無效之法律行為」，最高法院七十年台上字第
          三七四三號判決參照。原告確曾於八十四年間擬案報經主管機關核准投資
          超級傳播公司，並將投資款五千萬元匯入超級傳播股份有限公司（下稱超
          級傳播公司）籌備處於中國農民銀行士林分行開立之帳戶內，惟後因超級
          傳播公司籌備處未曾交付股票或將原告列為股東之一，故原告撤案並請求
          超級傳播公司籌備處退還投資款。縱認原告投資超級傳播公有違銀行法相
          關規定，亦僅生應否受行政主管機關依銀行法規為行政處份之問題，應與
          本件借款無涉。且本件借款與投資契約係二個個別獨立法律關係，縱認如
          被告所辯稱原告對超級傳播公司之投資違法，並認投資契約無效，惟此部
          分與系爭借貸法律關係無涉，尚不得以此據以免負系爭借款返還責任。
  三、證據：提出支票存款約定書、支票存款交易明細表、授信約定書、保證書、借
      據、增補契約、授信戶授信往來查詢申請單、轉帳收入傳票、授信批覆表、財
      政部八十四年七月十四日台財融字第八四七四一０九五號函、收據、超級傳播
      公司股東名單、原告八十四年十一月七日（八四）興銀審字第一八二０號函、
      被告協和公司簽發之支票、原告中山分行簽發之臺灣銀行為付款人支票各乙件
      （除授信戶授信往來查詢申請單為正本，其餘均為影本）。
乙、被告方面：
  一、聲明：原告之訴及假執行之聲請均駁回；如受不利判決，願以現金或同面額之
      臺灣土地銀行可轉讓定期存單供擔保請准宣告免為假執行。
  二、陳述：
    （一）按銀行除金融、票券、信託、匯兌、投資生產事業、住宅建築及企業建築
          ，及經中央主管機關核准辦理之其他「有關業務」外，不得經營未經中央
          主管機關（即財政部）核定經營之業務，銀行法第三、廿二條著有明文。
          查原告於民國八十四年七月間未經財政部核准即投資設立中之超級傳播公
          司籌備處五千萬元，同年月十一日交付股款後，超級傳播公司籌備處出具
          收據乙紙交其收受，其上載明「中興商業銀行投資案若未獲財政部核准，
          本籌備處願就投資金額加計期間利息年息百分之十全數返還」；惟原告卻
          自始未將財政部就該投資案之准駁決定告知超級傳播公司籌備處及其發起
          人。八十四年十一月間，原告銀行請求辦理退資，超級傳播公司籌備處即
          因原告銀行故意隱匿財政部已核准投資之事實，致誤認該行未能獲准投資
          非屬金融相關業務之廣播電視事業，故允諾分期返還股款，雙方並協議由
          原告與被告協和公司通謀虛偽成立消費借貸關係，且亦先後與訴外人張永
          春、被告丙○○、戊○○、乙○○通謀虛偽簽訂連帶保證契約，以分期按
          月攤還借款本息之方式，由被告協和公司代為清償該筆投資款。按「表意
          人與相對人通謀而為虛偽意思表示者，其意思表示無效。」，民法第八十
          七條第一項定有明文；原告與被告間之消費借貸契約及連帶保證契約如前
          述既均屬雙方通謀虛偽意思表示而立之契約，依法應屬無效。原告固持該
          行所立之轉帳收入傳票乙紙聲稱於八十四年十二月廿八日（即雙方簽立系
          爭借據當日）已匯入被告協和公司開立於該行之支票存款帳戶新台幣五千
          萬元，被告協和公司同日並簽發由原告自付、自受之同額支票乙紙交與原
          告銀行以換取另紙由台灣銀行付款之同額支票，嗣則存入中國信託商業銀
          行股份有限公司之帳戶，系爭消費借貸契約及連帶保證契約均已生效，且
          非屬通謀虛偽之意思表示云云。惟查前揭經由原告銀行轉帳匯交借款、被
          告協和公司簽發支票以換取台支票再存入他行帳戶等匯款、票款流動之記
          錄，僅係原告為留存已依約交付系爭借款之證明文件而故為曲折，否則被
          告協和公司究竟有何理由於雙方簽立系爭借據、且原告撥款之同時，大費
          周章、畫蛇添足似地簽發前揭由原告自付、自受之同額支票換取另紙原告
          銀行簽發之台支票，再存入其他銀行以兌領該筆系爭借款？本件系爭消費
          借貸關係交付借款之過程非但顯違常情，且系爭借款亦於撥款後旋即返還
          原告，均足證系爭消費借貸契約是屬兩造通謀虛偽之意思表示。
    （二）縱認系爭消費借貸暨保證契約有效，惟原告之訴訟代理人於庭
          訊時亦經多次明確供稱：「台支存入中國信託商業銀行以後又提款還給我
          們，投資超級傳播公司之款項。」（八十九年一月十七日訊問筆錄參照）
          。按「對於一人負擔數宗債務，而其給付之種類相同者，如清償人所提出
          之給付，不足清償全部債額者，由清償人於清償時，指定其應抵充之債務
          。」民法第三百二十一條亦定明文；析言之，原告既已自認被告協和公司
          確曾清償五千萬元，而清償人即被告協和公司同時負擔返還系爭借款及代
          超級傳播公司籌備處返還投資款之債務，且給付種類同為金錢，依法自有
          指定抵充標的之權利，被告協和公司當時給付五千萬元之目的，又係為依
          雙方通謀之計畫先行清償原告撥付之系爭借款，是縱認系爭消費借貸契約
          及連帶保證契約有效，亦經被告協和公司指定、並確實給付五千萬元而悉
          數清償系爭借款，原告銀行依據消費借貸關係訴請原告等連帶清償借款及
          利息、違約金云云，自無理由。
    （四）再按民法第九十二條第一項規定：「因被詐欺或被脅迫，而為意思表示者
          ，表意人得撤銷其意思表示。」，所謂「詐欺」，係指欲相對人陷於錯誤
          ，故意示以不實之事，令其因錯誤而為意思表示，且不以積極之欺罔行為
          為限，消極隱匿事實者亦包括之（最高法院時八年上字第三七一號、同院
          字第八四八號判例足資參照）。查被告協和公司係因原告銀行之故意隱匿
          ，致誤認原告銀行之前揭投資案未獲財政部核准，故允諾辦理退資；詎原
          告銀行前於本件訴訟中提呈財政部八十四年七月十四日台財融第八四七四
          一０九五號函，被告始知該投資案早已獲財政部在案，則超級傳播公司籌
          備處顯因原告應告知卻故意隱匿該投資案已獲財政部核准之欺罔行為，致
          誤為同意解除投資契約、返還投資款之意思表示，且被告協和公司復因此
          允諾以第三人之地位清償該筆債務，是超視籌備處、被告協和公司自均得
          依法分別撤銷同意解除投資契約並予退資、及代為清償投資款之意思表示
          。
    （五）綜上，原告持被告協和公司於八十四年十二月廿八日簽發，由被告乙○○
          、戊○○、丙○○為連帶保證人，到期日為八十九年七月廿八日，金額新
          台幣五千萬元之借據乙紙請求被告等連帶清償借款四千二百九十萬元及依
          約加計之利息、違約金云云，殊嫌無據。
          。
    理    由
甲、程序方面：
    依原告所附之授信約定書第十二條、保證書第八條約定，訴訟時借款人、連帶保
    證人均合意由臺灣臺北地方法院為第一審管轄法院，本院自有管轄權。
乙、得心證之理由：
  一、原告主張被告協和公司於八十四年十二月間協同被告戊○○、丙○○任連帶保
      證人向原告借款五千萬元，八十四年十二月二十八日原告將五千萬元撥入被告
      協和公司於原告中山分行開設之支票存款帳戶，同日被告協和公司簽發面額五
      千萬元支票予原告，換取原告中山分行所簽發，面額五千萬元，由臺灣銀行付
      款之支票，嗣八十六年十二月二十八日清償期屆至，被告協和公司未能清償借
      款，復邀同被告乙○○、戊○○、丙○○為連帶保證人等情，業據其提出支票
      存款約定書、支票存款交易明細表、授信約定書、保證書、借據、增補契約、
      授信戶授信往來查詢申請單、轉帳收入傳票、授信批覆表、被告協和公司簽發
      之支票及原告中山分行簽發之臺灣銀行支票為證，被告對其形式真正並不爭執
      ，惟否認有受領該筆五千萬元借款，辯稱：原告將系爭五千萬元借款撥入其開
      設於原告中山分行支票存款帳戶後旋轉帳予原告云云。惟按民法第四百七十五
      條固規定消費借貸款因金錢或其他代替物之交付而生效力，然所謂交付，並不
      限於親手授受，若借用人與貸與人間另有合意，由貸款人將借款存入借款人之
      活期存款戶，並已存入時，即發生交付效力（最高法院七十五年台上字第一五
      八八號判決參照）；又所謂交付，貸與人將其對為借貸標的款項之事實上管領
      力移轉與借用人，借用人就該款項有自由支配能力為已足。經查，原告將系爭
      五千萬元借款撥入被告協和公司支票存款帳戶，被告協和公司嗣簽發同借款金
      額之支票予原告換開臺灣銀行支票，自其支票存款帳戶領取五千萬元之事實，
      已如前述，被告協和公司於受領系爭五千萬元借款後既簽發支票動用該筆款項
      ，對該筆借貸款項顯有事實上管領力，是被告協和公司、戊○○、丙○○與原
      告就系爭五千萬元之消費借貸、連帶保證關係應已成立甚明，被告不得以消費
      借貸物未交付而認消費借貸契約不生效力，其此項抗辯不可採。況被告協和公
      司按期繳交本息達二年之久，於借貸清償期屆至，復邀同被告戊○○、丙○○
      、乙○○與原告簽訂增補契約，此為被告所是認，如被告協和公司未曾受領系
      爭五千萬元借款，何以繳交本息？益徵兩造與原告間之消費借貸及連帶保證關
      係存在。
  二、被告次辯稱原告未經財政部核准即投資被告協和公司參與發起設立之超級傳播
      公司籌備處五千萬元，原告嗣因自知投資廣播電視事業於法無據，為粉飾違反
      銀行法之投資行為，並免除遭主管機關金檢後遭裁罰之危險，遂以其董事會不
      同意投資為由要求被告協和公司返還投資款，並與被告協和公司通謀虛偽成立
      本件消費借貸契約云云。經查，原告曾投資被告協和公司所參與發起設立之超
      級傳播公司，並匯款五千萬元予超級傳播公司籌備處，原告未列名為超級傳播
      公司股東，嗣請求超級傳播公司返還投資款等情，有兩造所不爭執之收據、超
      級電視股東明細表、原告八十四年十一月七日（八四）興銀審字第一八二０號
      函可稽，堪信真實。然觀之前揭收據，該筆五千萬元投資款乃匯款予超級傳播
      公司籌備處，又參諸原告八十四年十一月七日（八四）興銀審字第一八二０號
      函，其受文者係超級傳播公司，並非被告協和公司，投資關係乃存在原告與超
      級傳播公司，尚與被告協和公司無涉。況原告既否認有通謀虛偽成立系爭借貸
      契約，被告迄未舉證以實其說，此項抗辯，自不足採。
  三、被告另辯稱原告已收回五千萬元，被告協和公司指定抵充系爭借貸債務云云。
      經查，對於一人負擔數宗債務，而其給付之種類相同者，如清償人所提出之給
      付，不足清償全部債額者，由清償人於清償時，指定其應抵充之債務，民法第
      三百二十一條固定有明文，惟其指定方法須以意思表示為之，而指定之時期須
      於清償時為之。被告協和公司既非原告投資之相對人，是否負有返還投資款債
      務，不無疑義。且被告迄未提出已為抵充意思表示之證明，其訴訟代理人復陳
      稱無法證明已先行清償系爭借款等語（見本院八十九年三月三十日言詞辯論筆
      錄），則縱使被告協和公司有返還投資款之義務，其抵充之意思表示既未於清
      償時為之，此部分抗辯亦無法採。
  四、被告復辯稱原告故意隱匿財政部核准超級傳播公司投資案之事實，使被告協和
      公司允諾以第三人地位退還投資，顯係出於被詐欺而為同意解除投資契約及返
      還投資款之意思表示，其自得依民法第九十二條第一項規定撤銷其同意解除投
      資契約及代為清償投資款之意思表示云云。經查，原告擬轉投資籌設中之超級
      傳播公司五百萬股，金額五千萬元，雖經財政部於八十四年七月十四日以台財
      融字第八四七四一０九五號函准予照辦在案，惟原告並未成為超級傳播公司股
      東，有超級電視股東明細表可按，原告因而向超級傳播公司請返還投資款，則
      負有返還投資款義務者乃超級傳播公司，被告協和公司自無陷於錯誤之可言。
      再者，被告並未舉證證明其有被詐欺而以第三人地位代超級傳播公司返還投資
      款之事實，且迄未為撤銷被詐欺而為之意思表示，被告以此抗辯原告不得請求
      清償借款，即乏所據。
  五、被告協和公司自八十七月二十八日起即未繳本息，尚欠本金四千二百九十萬元
      未清償，有放款借據備查卡在卷可參，原告本於消費借貸契約及連帶保證契約
      請求被告連帶給付四千二百九十萬元及附表所示利息及違約金，洵屬有據，應
      予准許。
  六、本件事證已臻明確，兩造其餘主張陳述及所提之證據，均毋庸再予審酌，附此
      敘明。
  七、兩造陳明願供擔保，聲請宣告假執行或免為假執行，經核並無不合，爰分別酌
      定相當之擔保金額後准許之。
  八、結論：原告之訴為有理由，依民事訴訟法第八十五條第二項、第三百九十條第
      二項、第三百九十二條，判決如主文。
中      華      民      國    八十九    年      四      月     十三     日
                                            民事第一庭法      官  許純芳
右為正本係照原本作成
如對本判決上訴，須於判決送達後廿日內向本院提出上訴狀
中      華      民      國    八十九    年      四      月      十四      日
                                                      法院書記官  劉碧輝


司法院資訊處製作；財團法人民間司法改革基金會備份。
